【裁判字號】    95,訴,5213
【裁判日期】    950918
【裁判案由】    不動產所有權移轉登記
【裁判全文】
臺灣臺北地方法院民事判決              95年度訴字第5213號
原      告  戊○○
            甲○○
            乙○○
共      同
訴訟代理人  薛博允律師
被      告  丁○○
            丙○○
兼 上二 人
訴訟代理人  己○○
上列當事人間不動產所有權移轉登記事件，本院於民國95年8月
28日言詞辯論終結，判決如下：
    主  文
被告各應將坐落於台北市○○區○○段一小段二三六地號、土地
面積七八二平方公尺及同地段二三六之一地號、土地面積一一九
五平方公尺，二筆土地所有權應有部分各二十四分之一，移轉登
記與原告所有，應有部分各七十二分之一。
被告應協同原告辦理前項所有權移轉登記之一切手續。
訴訟費用由被告負擔。
    事實及理由
一、原告起訴主張：其之被繼承人陳增喜（民國60年11月7日死
    亡）依鬮分合約字，應得先祖陳生才遺產即坐落台北市○○○段187番地土地1分6厘5毛、189番地土地3分8厘2毛，台北
    市○○○段189番地土地，後改編為松山區○○段○段236 地
    號土地。嗣全體繼承人於80年8月25日商定遺產分割協議書
    ，就先祖遺產管理方便而為登記，同時由陳水木、陳朝奎、
    陳永錄3房承諾：「台北市○○區○○段1小段236地號土地
    一筆，持分部分雖係登記本人名義，惟其所有權確係屬於陳
    增喜所有無誤，嗣陳增喜子女如欲處分前開不動產，本人絕
    無任何異議，同時本人同意提供所需之任何證件。」前揭23
    6地號土地於84年8月21日，逕為分割成236及236之1地號，
    又於92年1月23日，自236之1地號逕分割出236之2地號，面
    積依次為782、1195、500平方公尺。被告就上開3筆土地所
    有權之應有部分各為24分之1，其等均於89年11月24日書立
    同意書，願將236及236之1地號「2筆土地，回復所有權登記
    為戊○○、甲○○、乙○○等3人所有，每人持分各72分之1
    」，當時236之1地號土地面積為1695平方公尺，嗣後再分割
    出236之2地號土地。又因被告以外之共同繼承人不願依約辦
    理所有權移轉登記，經原告訴由法院判決確定，業經登記完
    畢，被告亦於95年2月間將土地所有權狀6份及印鑑證明3份
    交付與原告，惟竟不願協同用印辦理土地所有權移轉登記，
    為此爰依上開之同意書，聲明：如主文第1、2項所示。
二、被告則辯以：於42年1月政府頒布實施耕者有其田條例後，
    由於其祖父陳生才具有自耕農身分，次子陳水木一家均為自
    耕農，陳生才乃於52年8月6日將台北市○○區○○段1小段
    236 、236之1地號土地，贈與陳水木，嗣陳水木於64年間死
    亡，於81年1月21日由被告辦理分割繼承，登記為被告所有
    。而原告父親陳增喜並無自耕農身分，自無資格擁有田地，
    原告利用被告父母已故後，以鬮分合約欺騙被告簽立同意書
    ，被告係於不知情之情況下簽立同意書，又被告於89年12月
    及92年1月申請印鑑及戶籍謄本交付原告辦理過戶，係因原
    告簽立承諾書載明上開236及236之1地號土地非為原告所有
    ，再原告所提出之承諾書，土地所有人陳水木由陳義城代表
    簽字，被告並無簽立委託書等語。並聲明：（一）原告之訴
    駁回；（二）如受不利判決，願供擔保請准宣告免為假執行
    。
三、按被詐欺而為意思表示者，依民法第92條第1項之規定，表
    意人固得撤銷其意思表示，惟主張被詐欺而為表示之當事人
    ，應就此項事實負舉證之責任（最高法院44年台上字第75號
    判例意旨參照）。
四、原告主張其之被繼承人陳增喜（60年11月7日死亡）依鬮分
    合約字，應得先祖陳生才遺產即坐落台北市○○○段187番
    地土地1分6厘5毛、189番地土地3分8厘2毛，台北市○○○
    段189番地土地，後改編為松山區○○段○段236地號土地。
    嗣全體繼承人於80年8月25日商定遺產分割協議書，就先祖
    遺產管理方便而為登記，同時由陳水木、陳朝奎、陳永錄3
    房承諾：「台北市○○區○○段1小段236地號土地一筆，持
    分部分雖係登記本人名義，惟其所有權確係屬於陳增喜所有
    無誤，嗣陳增喜子女如欲處分前開不動產，本人絕無任何異
    議，同時本人同意提供所需之任何證件。」前揭236地號土
    地於84年8月21日，逕為分割成236及236之1地號，又於92
    年1月23日，自236之1地號逕分割出236之2地號，面積依次
    為782、1195、500平方公尺。又被告就上開3筆土地所有權
    之應有部分各為24分之1，其等於89年11月24日書立同意書
    ，同意將上述236及236之1地號「2筆土地，回復所有權登記
    為戊○○、甲○○、乙○○等3人所有，每人持分各72分之1
    」等情，有鬮分合約字、遺產分割協議書、承諾書、台北市
    土地登記第二類謄本、印證證明及同意書等件為證，堪信原
    告此部分之主張為真實。而被告雖辯以：陳生才於52年8月6
    日將台北市○○區○○段1小段236、236之1地號土地，贈與
    陳水木，陳水木於64年間死亡，於81年1月21日辦理繼承登
    記為被告所有。原告利用被告父母已故後，以鬮分合約欺騙
    被告簽立同意書，被告係於不知情之情況下簽立同意書等語
    ，惟查：依前揭89年11月24日之同意書載有：「被告同意將
    上開兩筆土地（即台北市○○區○○段1段236地號、236之1
    地號土地），回復所有權登記為戊○○、甲○○、乙○○等
    3人所有，每人持分各72分之1」等語，可知，兩造間就上述
    土地之回復所有權登記，業已達成意思表示之一致，雖被告
    辯以其簽訂上開之同意書係受原告之欺騙，然依上揭三之說
    明，被告應就其主張被詐欺之事實負舉證之責，其未能舉證
    以實其說，自難採信，是於被告未合法撤銷上開同意書之意
    思表示前，仍應受上開同意書效力之拘束。至被告另辯以上
    開土地係其祖父陳生才贈與陳水木，並由渠等辦理繼承等語
    ，然如前所述，在被告未合法撤銷上開同意書之意思表示前
    ，既仍應受該同意書之拘束，故縱認被告所辯該土地係陳生
    才贈與陳水木，再由被告辦理繼承登記屬實，仍難因之解免
    被告依上開同意書應負之履行義務。
五、從而，原告依上開同意書，請求如主文第1、2項所示，均有
    理由，應予准許。
六、本件事證已臻明確，兩造其餘攻擊防禦方法及舉證，經核與
    判決結果均無影響，爰不另一一論述，併此敘明。
七、據上論結，本件原告之訴為有理由，爰依民事訴訟法第78條
    、第85條第1項前段，判決如主文。
中    華    民    國    95    年    9    月     18    日
                  民事第四庭    法  官  陳邦豪
以上正本係照原本作成。
如對本判決上訴，須於判決送達後二十日之不變期間內，向本院
提出上訴狀。
中    華    民    國    95    年    9    月     18    日
                                書記官  薛德芬


司法院資訊處製作；財團法人民間司法改革基金會備份。
